最高法院刑事判決　　　　　　一○○年度台上字第二三六六號
上　訴　人　林天賜
　　　　　　邵文章
　　　　　　洪再添
　　　　　　孫玉田
上列上訴人等因違反懲治走私條例案件，不服台灣高等法院高雄
分院中華民國一００年一月三十一日第二審更審判決（九十九年
度上更(一)字第二二八號；起訴案號：台灣高雄地方法院檢察署九
十七度偵字第二五四號），提起上訴，本院判決如下：
    主  文
上訴駁回。
    理  由
按刑事訴訟法第三百七十七條規定，上訴於第三審法院，非以判
決違背法令為理由，不得為之。是提起第三審上訴，應以原判決
違背法令為理由，係屬法定要件。如果上訴理由書狀並未依據卷
內訴訟資料，具體指摘原判決不適用何種法則或如何適用不當，
或所指摘原判決違法情事，顯與法律規定得為第三審上訴理由之
違法情形，不相適合時，均應認其上訴為違背法律上之程式，予
以駁回。本件上訴人林天賜、邵文章、洪再添及孫玉田共同上訴
意旨略稱：(一)、漁船上所裝設之「航程紀錄器」（VDR ），在漁
船加油時，雖會透過該加油站之「航程讀取器，（VDRS），將航
跡紀錄自動上傳至「航跡彙整中心」資料庫，以便核算該漁船之
優惠用油量，但此航跡紀錄乃屬「前次」之船行情形，並非下次
（加油後之當次）出航情形。行政院農業委員會漁業署（下稱漁
業署）民國九十九年十二月二十七日之公函既稱：上訴人等工作
之「隆穩168 號……漁船於九十六年十月二十四日下午二時，前
往高雄小港漁船加油站申購漁船用油，透過該加油站之VDRS，將
『前』航次航跡紀錄擷取下來，惟該VDRS上傳至『航跡彙整中心
』之功能故障，致該筆航跡紀錄留存（在）該VDRS中，嗣後維修
人員發現，（始）以手動方式將航跡資料上傳至『航跡彙整中心
』。因本署九十七年八月十二日函復高雄地方法院時，該船九十
六年十月二十四日至十一月二十五日航跡紀錄尚未上傳至（上揭
）彙整中心，故誤認該船VDR 遭關閉」等語，攸關系爭漁船之航
行路線實情，原審未加詳查，已嫌查證未盡；復將此「前次」航
跡圖，憑為系爭出航直往大陸沿岸交易魚貨、繞道從菲律賓國南
方海域返台走私之認定依據，而不充分說明其理由，當屬理由欠
備。(二)、縱然上揭航跡圖可以採信，並可認定上訴人四人所屬之
系爭漁船停留於大陸地區福建省銅山港，時間長達十三日，但亦
顯示該船自九十六年十一月七日出銅山港後，繞行菲律賓國南方
海域長達十八天，迄同年、月二十五日返台。原判決逕認遭查獲
之魚品，係在停泊銅山港期間交易取得之貨品，罔顧漁船不直接
回航台灣，卻南下菲律賓國，增加運輸成本，不合經驗法則，此
情未見說明，亦有判決不備理由之違法。(三)、依漁業署函稱系爭
漁船起網機內之「曳綱」，「顯然為合成纖維索」，「強度不夠
，不可能作業」；證人即漁業署官員劉志儒則證稱：拖網的纜繩
叫「曳綱」，一般都是用鋼製的，否則容易斷掉、打傷作業船員
，系爭漁船所用之合成纖維索，裡面是否包有鋼索，無法確定等
語，原判決逕採劉志儒之部分證言，認定部分為合成纖維，部分
為鋼繩，無法作業，非但與卷內證據資料不符合，且不充分說明
其認定之理由，同有理由不備之違失。林天賜另個別上訴意旨略
謂：伊純為謀生，又乏法律知識，不知載運一般漁獲，竟然犯法
，當適用刑法第五十九條規定減輕其刑，甚或依刑法第十六條規
定免除其刑云云。惟查：證據之取捨及事實之認定，俱屬事實審
法院自由裁量判斷之職權，此項職權之行使，倘未違背客觀存在
之經驗法則或論理法則，即無違法可指，觀諸刑事訴訟法第一百
五十五條第一項規定甚明，自無由當事人任憑己意妄指為違法，
而資為適法上訴第三審理由之餘地。又法院認定事實，並不悉以
直接證據為限，其綜合各項調查所得之直接、間接證據，本於合
理之推論，而為判斷、認定，並非法所不許。再同法第三百七十
九條第十款所稱應於審判期日調查之證據，係指與待證事實具有
重要關係，在客觀上認為有調查之必要性、可能性，為認定事實
、適用法律之基礎者而言；倘事實已臻明確，自毋庸為無益之查
證，不生未盡調查證據職責之問題。本件原判決主要係依憑上訴
人四人各直承於九十六年十月二十四日下午從高雄第二港口報關
出港，同年十一月二十五日晚間回港，遭查出總重量共九萬一千
九百四十三點二八公斤漁產品之部分自白；劉志儒證稱：一般如
同系爭漁船者，曳綱必為鋼製，否則會斷掉、傷及船員，很危險
，系爭漁船之曳綱內側則為鋼索，外面為合成纖維，比較少見；
當日現場監卸帶班之海巡人員吳松育供證：一般漁船滑輪和曳綱
繩接觸使用時，會發生摩擦，而系爭漁船則滑輪生鏽，無摩擦痕
跡，未見下雜魚各等語之證言；查獲總計上揭重量之物，分別為
透抽、軟絲、章魚、花枝、紅條、大蝦、蝦蛄；顯示上揭貨品均
經包裝處理，其中蝦蛄尚係先以塑膠袋個別包裝，再以大紙箱、
麻布袋多層包裝，而大蝦係以小紙盒包裝，盒上事先印有大蝦照
片，並以九尾一盒排列整齊，船上設備機具鏽蝕、損壞、欠缺正
常捕撈作業能力之照片；顯示系爭漁船係於九十六年十月二十四
日自高雄出港，直接航向大陸地區，翌（二十五）日深夜進入福
建省銅山港，同年十一月七日出該港，直接南下菲律賓，再北上
繞回高雄港之航程紀錄圖；漁業署函稱：依上揭航程紀錄圖以觀
，該漁船此一航次「在海上朝目的地幾呈直線航行之航跡」，未
見有如一般正常漁船在固定漁場來台拖曳，進行漁撈作業之情形
；又一般底拖網漁業之漁獲魚種，大都達六十餘種，較具重要性
魚種亦在二十餘之數，並必有其他（下）雜魚，且為發揮最大捕
撈效能，應無充裕時間處理雜魚，然而系爭漁船竟祇見「紅條」
一種魚類，其他為頭足類四種、甲殼二種，組成既少，數量卻高
，極不合理，尤以「紅條」俗稱「七星斑」，屬岩礁性魚類，非
係底拖網之主要漁獲魚種，竟高達二萬零八十公斤，益見不實，
況將漁獲去頭、去尾、去內臟；去殼、切塊、分類、裝箱等特殊
處理，費時、費事、需空間，絕非正常拖網漁船有限人力、時間
與場所、設備（大量淡水）能夠負擔，系爭漁船「船艉門型網板
架上曳綱滑輪鏽蝕、網板鏽蝕，無拖網作業用配件，無法進行拖
網作業，拖網絞機曳綱導索裝置壞蝕，絞機、鐵鍊、曳綱及網板
鏽蝕」，均顯示遭查獲時之近期內，無作業使用過之跡象；復參
諸系爭漁船未曾報備僱用外籍漁工，相關諸人就所謂僱用之外籍
勞工國籍、人數與接駁上、下船時間、地點或不相一致，或先後
矛盾，或一概不知，顯難置信等情況證據資料，乃認定上訴人四
人確有如原判決事實欄所載向大陸地區之他人以交易購進魚貨，
偽裝成自己網撈所得漁獲，再由菲國外海返台而走私之犯行，因
而撤銷第一審之科刑判決，改判仍論處邵文章、林天賜、洪再添
及孫玉田共同犯走私罪（邵文章為累犯）刑。對於其四人僅承認
上船出港，返台遭查獲上揭諸物，而矢口否認犯罪，所為係自己
漁船合力捕撈，非向他人購得而走私云云之辯解，如何係飾卸之
詞，不足採信，亦據卷內訴訟資料詳加指駁、說明。並指出系爭
漁船之航程紀錄器資料，先前因加油站之讀取器故障，誤為未開
機，嗣經查明應予更正（按指有開機，且其資料如同原判決事實
欄所載情形）；綜合漁船設備照片及漁業署公函暨劉志儒之證言
，當認其曳綱之材質，部分為鋼索、部分係合成纖維。所為之證
據取捨及得心證理由，俱有各項證據存卷可稽，自形式上觀察，
並未違背客觀存在之經驗法則或論理法則，亦無何足以憫恕或無
知犯法之情形存在。上訴意旨置原判決已明白論斷之事項於不顧
，就屬原審採證認事職權之適法行使，任憑己意、摭拾片段、妄
指為違法，且猶為單純之事實爭議，不能認為適法之第三審上訴
理由。依上說明，應認上訴人四人之上訴，皆為違背法律上之程
式，均予駁回。
據上論結，應依刑事訴訟法第三百九十五條前段，判決如主文。
中    華    民    國  一○○  年    五    月   十二   日
                      最高法院刑事第八庭
                          審判長法官  花  滿  堂  
                                法官  黃  正  興  
                                法官  洪  昌  宏  
                                法官  徐  昌  錦  
                                法官  王  聰  明  
本件正本證明與原本無異
                                      書  記  官  
中    華    民    國  一○○  年    五    月   十六   日
                                                      v